【裁判字號】    95,訴,4467
【裁判日期】    970122
【裁判案由】    返還所有物
【裁判全文】
臺灣高雄地方法院民事判決              95年度訴字第4467號
原      告  庚○○
法定代理人  丙○○
訴訟代理人  王家鈺律師
被      告  己○○
            丁○○
            戊○○
共      同
訴訟代理人  周村來律師
            周元培律師
上列當事人間請求返還所有物事件，本院於民國97年1 月3 日言
詞辯論終結，判決如下：
    主      文
原告之訴駁回。
訴訟費用由原告負擔。
    事實及理由
一、原告起訴主張：原告庚○○之法定代理人丙○○、法號釋心
    戒，於民國74年間受邀前往高雄縣美濃鎮○○里○○街4 號
    清泉禪寺擔任住持宏揚佛法時，將庚○○寺務委任被告等人
    代為管理，惟丙○○仍不時回庚○○督導。詎料，被告等竟
    意圖將庚○○寺產據為己有，對於丙○○置之不理，獨攬全
    部寺務，原告乃以律師函終止兩造間委任關係，要求被告等
    將彼等共同保管之第一商業銀行旗山分行之活期儲蓄存款存
    摺、定期存款單及庚○○印鑑等物（下稱上開銀行帳戶存簿
    等物件）交還丙○○，被告等卻置之不理。為此，爰依民法
    第541 條規定提起本件訴訟，並以起訴狀繕本之送達為終止
    兩造間委任關係之意思表示，並聲明：(1)被告等應共同將第
    一商業銀行旗山分行戶名為庚○○、己○○，帳號00000000
    000 號面額各為新臺幣（下同）50萬元之定存單2 紙（存單
    號碼為00000000、00000000）及面額100 萬元之存單1 紙（
    存單號碼為00000000），面額共計200 萬元協同原告法定代
    理人丙○○辦理變更戶名為庚○○、丙○○，並將上開3 紙
    定存單交還原告法定代理人丙○○。(2)被告等應共同將第一
    銀行旗山分行，戶名庚○○、己○○，帳號0000000000 0
    號之活期儲蓄存款帳戶，協同原告法定代理人丙○○變更為
    戶名庚○○、丙○○，並將該帳戶存摺連同帳戶印鑑返還原
    告法定代理人丙○○。
二、被告等均以：庚○○為廟宇，應有管理人為代表，而代表限
    於出家人，故於62年間向高雄縣政府申請寺廟登記時，以丙○○（即釋心戒）為管理人，然丙○○僅為名義上之代表人
    ，庚○○一切事務及財務均由管理委員會處理，管理委員會
    之委員及住持、監事等人均係由擲筊勝出者擔任。被告己○○於93年1 月1 日被選為住持，同時辦理金飾、文物及存款
    交接，而被告戊○○為庚○○之會計，負責保管庚○○設於
    第一商業銀行旗山分行之活儲存摺，被告翁景彬為監事負責
    保管庚○○上開銀行帳戶存簿等物，亦即，被告等管理寺廟
    之存款業務及存簿、印鑑等物均是經由管理委員會之委任，
    並非係丙○○所委任，原告依據委任之法律關係訴請被告等
    返還上開銀行帳戶存簿等物件，並無理由。再者，庚○○於
    95 年9月29日召開第17屆第1 次會議時，已決議住持之產生
    將以聖筊評杯結果選出，嗣於95年12月2 日擲筊結果，由訴
    外人吳連溝獲聘繼任主席，被告己○○獲聘為住持，益徵被
    告等掌管庚○○之財物及業務並非由原告委任，至為明確等
    語，茲為抗辯。並聲明：原告之訴駁回。
三、原告主張原告庚○○於62年間向高雄縣政府辦理寺廟登記，
    丙○○為原告登記在案之管理人，而第一商業銀行旗山分行
    戶名為庚○○、己○○、帳號00000000000 號之活期儲蓄存
    款帳戶存簿、庚○○印章，及帳號00000000000 號之上開面
    額共計200 萬元之定存單、庚○○印章，現為被告等保管持
    有中之事實，業據其提出高雄縣政府寺廟登記證及台灣省高
    雄縣寺廟登記表影本各3 份為證（見本院卷第8 至13頁），
    並為被告所不爭執，原告此部份主張，堪信為真實。至原告
    主張第一商業銀行系爭定存、活儲帳戶之印鑑章及存簿、定
    存單等物均係原告之法定代理人丙○○委任被告等保管，原
    原告之法定代理人丙○○既已終止兩造間之委任關係，自得
    請求被告等交還前開保管之印鑑章、存簿、定存單等物，且
    被告應協同將上開帳戶更名為庚○○、丙○○乙節，為被告
    否認，並以前揭情詞置辯，是本件應審究者為：(一)原告之法
    定代理人丙○○是否有委任被告等保管前開帳戶之印鑑章、
    存簿及定存單等物？(二)原告得否依民法第541 條之規定請求
    被告等協同將上開帳戶更名為庚○○、丙○○，並將該帳戶
    印鑑章、存簿及定存單返還原告之法定代理人丙○○？
四、本院得心證之理由：
  (一)原告之法定代理人丙○○有無委任被告等保管上開銀行帳戶
    存簿等物？
  1.原告主張其法定代理人丙○○於74年間前往清泉禪寺宏揚佛
    法時，將庚○○寺務及財物委託被告等人處理，將上開銀行
    帳戶存簿等物件交由被告等保管，為被告等所否認，並抗辯
    彼等所持有保管之物品非原告之管理人丙○○所交付，而係
    庚○○管理委員會所交付等語，則首應審究者為丙○○對庚○○是否有實質管理權存在？
  2.經查，原告提出之寺廟登記表、登記證，雖記載庚○○組織
    型態為管理人制，管理人為丙○○，管理人產生方式為信徒
    過半同意。惟該項登記僅為方便行政管理而設（參考未辦理
    登記寺廟補辦登記作業要點第1 、5 條），縱須由登記人員
    負責審慎查核以完成登記手續（見同要點第10條第3 項），
    僅生形式上之登記效力，仍不生登記有絕對效力或推定為真
    之法律效果，法院自得依調查證據之結果，另行認定。
  3.次查，庚○○於建廟前即已成立委員會管理寺務及財務等情
    ，業據證人乙○○於本院審理時具結證稱：伊自53年起開始
    參與庚○○寺務，當時只有一個草寮，還未蓋廟，伊只是信
    徒，57年間信徒開始捐獻蓋廟，但大多數的錢都是伊出的，
    當時就有委員會，錢是由會計及住持管理，管理者是以擲筊
    的方式選出，目前存放在第一商業銀行旗山分行的錢，是委
    員會決定寄存，由會計及住持去開戶，改選時，再由委員會
    將印鑑章、存簿等物轉交給下一任的住持及會計保管。丙○○從未掌管廟務，只登記為庚○○之管理人，丙○○有參加
    擲筊，但未曾勝出擔任住持或委員會主席。伊於74年間擔任
    庚○○第4 屆委員會主席，而後一直連任至96年6 月間止，
    主席亦是以擲筊勝出者擔任，一屆任期3 年。甲○○曾在庚○○擔任住持等語（見本院卷第209 至212 頁），核與證人
    甲○○於本院審理中具結證稱：89年間伊擲筊勝出擔任代理
    住持，當時丙○○也有參與擲筊，但未被選上，第一銀行旗
    山分行前開帳戶印鑑卡上之庚○○、甲○○的名字是伊簽寫
    的，丙○○並未管理庚○○寺務，但開會時還是會請她回來
    參加，庚○○財務的支出是由委員會決定的等語（見本院卷
    第213 至215 頁），大致相符，參以前開銀行帳戶始於78年
    5 月1 日，又於89年7 月3 日將戶名變更為庚○○甲○○乙
    情，有該印鑑卡在卷可憑（見本院卷第162 頁），顯見印鑑
    卡之變動係隨住持之變動而更換，益核與證人前開所證情節
    ，與事實相符，應堪採信。再者，丙○○並未掌管庚○○之
    財務等情，亦據丙○○於本院審理時陳稱：甲○○與己○○
    都是擲筊勝出當任住持，每3 年擲筊1 次，伊在74年離開庚○○之前未管理財務，伊離開時，聽說香油錢將近800 萬元
    ，是由李文敬、盧坤木等人在管理，這些人是信徒選出的等
    語（見本院卷第183 至185 頁）甚詳，況依兩造不爭執真正
    之庚○○第15屆、16屆員會會議紀錄及寺務座談會紀錄之內
    容觀之，庚○○寺務之處理係由委員會討論決議定奪，有該
    紀錄在卷可憑（見本院卷第82至109 頁），益徵丙○○並未
    實際管理庚○○之寺務與財務，而係由庚○○之管理委員會
    管理，丙○○僅係庚○○之名義上管理人，而非實際管理庚○○寺務與財務者，遑論其有將上開銀行帳戶存簿等物件委
    任被告等人管理。
  (二)原告得否依民法第541 條之規定，請求被告等協同將上開帳
    戶變更為庚○○、丙○○，並將該帳戶印鑑章、存簿及定存
    單返還原告之法定代理人丙○○？
    按當事人之任何一方得隨時終止委任契約；又受任人因處理
    委任事務，所收取之金錢、物品及孳息，應交付於委任人；
    受任人以自己之名義，為委任人取得之權利，應移轉於委任
    人；民法第549 條第1 項、第541 條規定有明文。本件原告
    之法定代理人丙○○，僅為庚○○之名義上管理人，並無管
    理庚○○寺務及財務之權限，該寺之寺務及財務亦由管理委
    員會管理，並決議主席、住持之產生方式及該寺上開帳戶存
    簿等物件之委任保管，丙○○並未代表庚○○將上開銀行帳
    戶之存簿等物件委任被告等人保管，業經認定如前，而丙○○既僅係庚○○之名義上管理人，其自無代表庚○○終止該
    寺與被告間委任契約之權限，原告雖主張其法定代理人丙○○業已終止兩造間之委任契約，然該終止不生效力，被告等
    與原告庚○○間之委任關係仍然存在。是原告主張其法定代
    理人丙○○已將兩造間之委任契約終止，被告等應將上開銀
    行帳戶存簿等文件交還原告法定代理人丙○○，並將上開帳
    戶戶名變更為庚○○、丙○○，均無理由，不應准許。
五、本件事證已臻明確，兩造其餘主張、陳述及所提證據，核與
    判決結果不生影響，爰不逐一論述，併予敘明。
六、據上論結，本件原告之訴為無理由，依民事訴訟法第78條，
    判決如主文。
中    華    民    國    97    年    1     月    22    日
                  民事第一庭法  官  廖純卿
正本係照原本作成。
如不服本判決，應於送達後20日內，向本院提出上訴狀並表明上
訴理由，如於本判決宣示後送達前提起上訴者，應於判決送達後
10日內補提上訴理由書（須附繕本）。
中    華    民    國    97    年    1     月    22    日
                            書記官  洪嘉慧


司法院資訊處製作；財團法人民間司法改革基金會備份。
